臺灣士林地方法院刑事判決　　　　　　　　　　　　　九十三年度易字第四０九號
　　公　訴　人　臺灣士林地方法院檢察署檢察官
　　被　　　告　甲○○
右列被告因妨害兵役案件，經檢察官聲請簡易判決處刑（九十三年度偵緝字第三八號
），本院士林簡易庭認不宜以簡易判決處刑（九十三年度士簡字第二三二號），移由
本院普通庭改依通常程序審理，並判決如左：
    主  文
甲○○無罪。
    理  由
一、公訴意旨略以：被告甲○○係後備軍人，
    號五樓，惟於民國（下同）九十二年七月將居住處所遷移，竟無故不依規定申報
    ，致使臺北市後備司令部所發指定應於九十二年八月十四日上午八時前往臺北市
    ○○○路四段一二一號松山基地報到之點閱召集令無法送達，因認被告涉犯妨害
    兵役治罪條例第十條第三項、第一項第三款、第六條第二項之罪嫌云云。
二、按犯罪事實應依證據認定之，無證據不得認定犯罪事實，又不能證明被告犯罪者
    ，應諭知無罪之判決，刑事訴訟法第一百五十四條第二項、第三百零一條第一項
    分別定有明文。次按，司法院釋字第五一七號固解釋：人民有依法律服兵役之義
    務，為憲法第二十條所明定。惟兵役制度及其相關之兵員召集、徵集如何實施，
    憲法並無明文規定，有關人民服兵役、應召集之事項及其違背義務之制裁手段，
    應由立法機關衡酌國家安全、社會發展之需要，以法律定之。妨害兵役治罪條例
    第十一條第一項第三款（九十一年六月二十六日修正為第十條第一項第三款）規
    定後備軍人居住處所遷移，無故不依規定申報者，即處以刑事罰，係為確保國防
    兵員召集之有效實現、維護後備軍人召集制度所必要。其僅課予後備軍人申報義
    務，並未限制其居住遷徙之自由，與憲法第十條之規定尚無違背。同條例第十一
    條第三項（修正為第十條第三項）規定後備軍人犯第一項之罪，致使召集令無法
    刑度處罰，乃係因後備軍人違反申報義務已產生妨害召集之結果，嚴重影響國家
    安全，其以意圖避免召集論罪，仍屬立法機關自由形成之權限，與憲法第二十三
    條之規定亦無牴觸。至妨害兵役治罪條例第十一條第三項（修正為第十條第三項
    ）雖規定致使召集令無法送達者，以意圖避免召集論，但仍不排除責任要件之適
    用，乃屬當然。惟查，九十一年六月二十六日經總統明令公布修正之妨害兵役治
    罪條例第十條第一項增列「意圖避免召集處理」為構成要件，而同條第三項之罪
    又以犯第一項之罪為前提，自難排除上開增列要件之適用。雖修正後之條文仍保
    留「以意圖避免召集論」之擬制用語，似仍沿用修正前舊法之擬制規定，然依修
    正後之法條文意，既明確以「意圖避免召集處理」為要件，則該「以意圖避免召
    集論」之文字應認係贅文。會有如此之用語，或因立法之疏漏，但在條文文字未
    修正前，仍應依新修正之法條規定，認須以有避免召集處理之意圖為要件。顯然
    修正後妨害兵役治罪條例第十條第三項、第一項第三款之罪係屬刑事法上之目的
    犯，倘行為人並無避免召集處理之意圖，即不得遽以該罪相繩（最高法院九十二
    年度台非字第四０四號判決參照）。
三、公訴人認甲○○涉犯妨害兵役治罪條例第十條第三項、第一項第三款罪嫌，係以
    點閱召集令、臺北市後備司令部列管後備軍人行方不明遷出未報移送法辦年籍表
    及內政部警政署入出境管理局九十二年九月十日境信英字第０九二一００一七八
    一號函資為論據。訊據被告固坦稱其於九十一年七、八月間退伍前即搬離臺北市
    士林區○○路五十巷五號五樓，而於九十二年一月十九日退伍後未依規定申報，
    然堅決否認有何違反妨害兵役治罪條例之犯行，並辯稱：伊於九十一年七、八月
    間就搬到臺北市○○區○○路七一四巷一號三樓居住，因房東要將原租屋處拆掉
    重建，且整棟搬離，但文林路新住處房東也不讓伊遷入，所以才沒有去辦理
    遷移，伊會每隔一段時間到福國路住處收信件，這個情形伊並沒有告訴鄰長，伊
    退伍後有告知兵役科承辦人員，伊現在沒有住在
    知道會有點閱召集及其他召集，但伊沒有考慮如何收到召集令，且沒有想到會那
    麼快來，伊沒有故意要逃避兵役等語。
四、經查，被告於九十一年七、八月間遷離上開住所未依規定申報，致使臺北市後備
    司令部通知其應於九十二年八月十四日上午八時至臺北市○○○路○段一二一號
    松山基地報到之點閱召集令無法送達之事實，業據被告於本院審理中坦承不諱，
    且被告
    二年六、七月間以鐵皮包圍準備拆掉大樓重建，無人居住乙節，亦據證人即被告
    明確，再被告係於九十二年一月十九日始退伍，此有被告提出之國軍常備兵軍職
    基本資料暨專長授予證明影本乙份在卷可憑，其於遷出原住所之時，並非後備軍
    人，亦無點閱召集之可能，而其延續原先已遷離住所之事實，疏而未於退伍後申
    報遷出之事實，尚堪採信，衡酌其情，尚難認其遷出上開住所未依規定申報，確
    係出於避免召集之意圖，參以被告前服役期間，亦無逃避兵役之情形，應認被告
    並無躲避一天的點召之意圖及必要。是被告所為辯解應屬可採。
四、本件被告既無避免召集之意圖，依前開法條規定及說明，被告所為與妨害兵役治
    罪條例第十條第三項、第一項第三款之構成要件尚有未合。此外，復查無其他積
    極之證據，足認被告有何公訴人所指之犯行，應認不能證明被告犯罪，而為無罪
    判決之諭知。
據上論斷，應依刑事訴訟法第三百零一條第一項，判決如主文。
本案經檢察官王巧玲到庭執行職務。
中      華      民      國      九十三    年      九      月     十五   日
                                      臺灣士林地方法院刑事第三庭
                                          審判長法  官  雷  雯  華
                                                法  官  王  俊  雄
                                                法  官  李  育  仁
右正本證明與原本無異。
如不服本判決，應於判決送達後十日內，向本院提出上訴狀。
                                                書記官  陳  玉  瓊
中      華      民      國      九十三    年      九      月     十七   日
